臺灣高等法院刑事判決
108年度侵上訴字第319號
上  訴  人  
即  被  告  陳彥佑  


選任辯護人  魏敬峯律師(法扶律師)
上列上訴人因妨害性自主案件，不服臺灣士林地方法院108年度
審侵訴字第30號，中華民國108年11月25日第一審判決（起訴案
號：臺灣士林地方檢察署108年度偵字第9023號），提起上訴，
本院判決如下：
    主  文
原判決撤銷。
甲○○對於十四歲以上未滿十六歲之女子為性交，處有期徒刑陸月
。
    事  實
一、甲○○透過臉書社群網站認識代號AW000-A108127 （民國00年
    0 月出生，真實姓名年籍詳卷，下稱A 女），依A 女之外觀
    樣貌及與A 女對話過中，主觀上預見其為14歲以上未滿16歲
    之女子，仍基於與14歲以上未滿16歲女子為性交亦不違反其
    本意之接續犯意，於108 年5 月13日凌晨1 時許，在臺北市
    ○○區○○○路0 段00號「探索汽車旅館延平館」，於未違反A 
    女之意願情形下，先後以口交及將陰莖放入A女陰道內之方
    式，接續與A 女發生性交行為，嗣經警於另案偵查中發覺而
    主動通報查獲。
二、案經A 女、A 女之法定代理人即代號AW000-A108127A（真實
    姓名年籍詳卷）訴由臺北市政府警察局士林分局移送臺灣士
    林地方法院檢察署偵查起訴。
    理  由
壹、程序事項
一、按行政機關、司法機關及軍法機關所製作必須公示之文書，
    不得揭露告訴人之姓名、出生年月日、住居所及其他足資識
    別告訴人身分之資訊，性侵害犯罪防治法第12條第2 項定有
    明文。而依性侵害犯罪防治法施行細則第6 條規定，本法（
    性侵害犯罪防治法）第12條及第13條第1 項所定足資識別被
    害人身分之資訊，包括告訴人照片或影像、聲音、住址、親
    屬姓名或其關係、就讀學校與班級或工作場所等個人基本資
    料。查被告甲○○既因涉犯刑法第227 條第3項等罪，經檢察
    官提起公訴，核與性侵害犯罪防治法第2 條第1 項規定之性
    侵害犯罪定義相符，因本院所製作之本案判決係屬必須公示
    之文書，為避免告訴人A 女之身份遭揭露，依上開規定，對
    於A 女、A 女之法定代理人之姓名、年籍資料等足資識別A 
    女身份之資訊，均予以隱匿並註明參照卷內事證。
二、證據能力：
  ㈠本判決所引被告以外之人於審判外之供述證據，檢察官、上
    訴人即被告甲○○及辯護人於本院審理程序對於該等證據均表
    示沒有意見（見本院卷第63頁），且迄至言詞辯論終結前未
    聲明異議，本院審酌上開供述證據資料製作時之情況，並無
    違法不當及證明力明顯過低之瑕疵，認以之作為證據應屬適
    當，復經本院依法踐行調查證據之程序，依刑事訴訟法第15
    9條之5規定，認該等證據均具證據能力。
  ㈡本判決所援引之非供述證據，檢察官、被告及辯護人於本院
    審理程序對於該等證據亦均表示沒有意見（見本院卷第63-6
    7頁），迄至言詞辯論終結前未聲明異議，且無證據證明係
    公務員違背法定程序所取得，亦無顯有不可信之情況或不得
    作為證據之情形，復經本院依法踐行調查證據之程序，自均
    具有證據能力。
貳、實體部分
一、認定事實所憑之證據及理由：
    訊據上訴人即被告甲○○固坦認於上揭時地與A 女發生性行為
    ，惟辯稱：我於與A女為性行為時，並不知A女未滿16歲，未
    查驗A女證件與查看A女之Facebook（臉書）基本資料云云。
    然查：
  ㈠上揭犯罪事實，迭據被告於偵訊、原審及本院坦認在卷（見
    臺灣士林地方檢察署108年度偵字第9023號〈下稱偵卷〉第72-
    74頁、原審卷第46-47、54頁、本院卷第62頁），並有告訴
    人A 女之臺北市立聯合醫院忠孝院區受理疑似性侵害事件驗
    傷診斷書（見偵卷第57-59頁）、A女與被告之Line對話截圖
    （見偵卷第37頁）在卷足佐。告訴人A女於108年5月23日警
    詢中陳稱：我與被告以臉書訊息相約於108年5月12日晚上11
    點半在板橋國小見面，被告騎車來載我，我們去夜市，之後
    我們買酒，然後被告就帶我去旅館，於同年月13日凌晨1點
    發生性行為等語（見偵卷第25-26頁），由此可知，被告與A
    女相約見面直至一同至旅館前，兩人並無衝突或糾紛，A女
    於同日警詢中稱不知如何走進旅館房間云云（見偵卷第26頁
    ），可徵A女對於本案事發過程有所隱瞞。再參以A女於是日
    警詢尚陳稱由被告將其包含內衣褲在內之全部衣服都脫掉，
    是益徵A女無明顯反抗之舉，A女復未能提出其他證據供本院
    調查被告是否有違反A 女意願之舉，且遍查卷內證據，亦無
    其他積極證據證明被告有違反A女意願，對之為性行為，依
    罪疑唯輕及有疑唯利被告之原則，尚難認被告係於違反A女
    意願之情形與其發生性行為。承上，足認被告上開自白核與
    事實相符，應堪採信。
  ㈡被告辯稱：我於與A女為性行為時，並不知A女未滿16歲，未
    查驗A女證件與查看A女之Facebook（臉書）基本資料云云，
    惟查：
  ⒈按刑法第227 條第1 項至第4 項之對於未滿14歲之男女，或
    對於14歲以上未滿16歲之男女為性交或猥褻罪，固不以行為
    人明知告訴人為未滿14歲，或14歲以上未滿16歲之人為絕對
    必要，若其有與未滿14歲，或14歲以上未滿16歲之人性交之
    不確定故意者，亦應成立上開罪名；又此所謂之「不確定故
    意」，係指行為人雖不知告訴人係未滿14歲，或係14歲以上
    未滿16歲之人，但其主觀上已預見告訴人可能係未滿14歲，
    或係14歲以上未滿16歲之人，竟仍執意為之，而不違背其本
    意者而言（最高法院93年度台上字第3557號、100 年度台上
    字第2795號判決意旨參照）。
  ⒉A 女係94年3月生，此有A 女之性侵害案件真實姓名年籍對照
    表1 份可按（見臺灣士林地方檢察署108年度偵字第9023號
    卷不公開卷〈下稱偵卷不公開卷〉），而被告於偵查中供稱：
    我從A 女的外型就知道他未成年、A 女有和我說她在念書、
    我不確定，有可能A 女有滿16歲，有可能未滿16歲等語（見
    偵卷第73-74頁），足見被告明知A 女之外表稚氣，確有讓
    人懷疑有未滿16歲之可能。又A女於警詢時陳稱：案發當日
    被告載我回家後，我有跟被告說明天早上要上課；我們剛認
    識的時候，我透過臉書的訊息跟被告說我念國中等語（見偵
    卷第32-33頁），復觀諸A女之臉書資料，其上已顯示A女之
    出生年月日，而被告與A女係於網路上所認識，衡諸常情，
    理應透過詢問A女、或是查看A女於臉書等社群軟體上所填寫
    之基本資料，查知A女年齡等基本資訊，是被告辯稱未查看A
    女臉書上所填之基本資料，難認可採。再參A女之法定代理
    人於本院109年1月7日庭呈於108年3、4月以手機拍攝之其與
    A女之合照（見本院彌封袋內所之翻拍照片），及A女臉書上
    所放頭像照片（見偵卷不公開卷第38、69頁），兩者照片面
    容相差無幾，且均可見A女長相清秀、樣貌稚氣未脫，則依A
     女明顯稚氣之樣貌，雖無證據證明被告明知A 女之年紀，
    然A 女之外表與其實際年齡接近，被告可預見A 女未滿16歲
    ，若被告真介意A 女之實際年齡，亦即A 女是否年滿16歲將
    成為其是否與A 女發生性關係之判斷依據，大可查看A 女之
    證件，當非難事，惟被告捨此不為，又被告為智識正常、具
    社會經驗之成年人，且育有年齡相仿之子女，其主觀上顯然
    已得預見A 女年齡可能為14歲以上未滿16歲之事實，惟其仍
    執意與之為性交行為，顯然被告主觀上係基於縱A 女並未滿
    16歲，與之為性交行為亦不違反其本意之未必故意甚明。
  ㈢綜上所述，被告本件犯行，罪證明確，堪以認定，其前揭所
    辯，顯為卸責之詞，尚不足取。 
二、論罪科刑：
  ㈠按性交者，謂非基於正當目的所為之以性器進入他人之性器
    、肛門或口腔，或使之接合之性侵入行為，刑法第10條第5 
    項第1 款定有明文。次按刑法第227 條之對未成年人為性交
    罪，係以未滿14歲或14歲以上未滿16歲之男女，因心智與身
    體發育未臻健全，缺乏判斷為性交之同意能力，縱得其同意
    ，亦不得對之為性交之行為，為維護其生理及心理之正常發
    育，避免身心遭受摧殘，故以告訴人之年齡為構成要件，特
    設處罰明文以資保護，禁止任何人以未違反未成年人意願為
    基礎與其為性行為。準此，縱行為人事前經未成年人或其父
    母之同意或其他未違反其意願之情形，亦不得阻卻犯罪（司
    法院院字第2032號解釋及最高法院63年台上字第3827號判例
    要旨參照）。核被告所為，係犯刑法第227 條第3 項對於14
    歲以上未滿16歲之女子為性交罪。又被告先後以口交及將陰
    莖放入A 女陰道內之行為，在主觀上係為滿足自己性慾，在
    客觀上屬於同一地點、密接時間之數舉動，為接續犯，應僅
    論以單純一罪。
  ㈡刑法第227 條第3 項之罪，已將告訴人年齡14歲以上未滿16
    歲設為處罰之特殊要件，自無再依兒童及少年福利與權益保
    障法第112 條第1 項規定加重其刑之餘地。
  ㈢辯護人雖為被告主張適用刑法第59條之規定減輕其刑云云。 
    惟按刑法第59條之酌量減輕其刑，必於犯罪之情狀，在客觀
    上足以引起一般同情，認為即予宣告法定低度刑期，猶嫌過
    重者，始有其適用。查被告犯罪之動機係因背負扶養幼子與
    家人之經濟壓力，為紓解壓力而縱放情慾於14歲以上未滿16
    歲之女子，戕害A 女之身心健全發展，故由被告本案犯罪之
    動機、手段與情節等觀之，在客觀上尚難認有特殊原因，而
    足以引起一般同情而顯然可憫之情，自無從依刑法第59條酌
    減其刑，故辯護人上開主張，實屬無據。
三、撤銷改判之理由：
  ㈠原審審理後，認被告犯罪事證明確，予以論罪科刑，固非無
    見，惟查：科刑判決書記載之犯罪事實，為論罪科刑適用法
    律之基礎，凡於適用法律有關之事項，必須詳加認定，明確
    記載，然後於理由內敘明認定犯罪事實所憑之證據及其認定
    之理由，使事實與理由互相一致，方為合法（最高法院108
    年度第2040號判決意旨參照）。原判決於事實欄記載「甲○○
    明知代號AW000-A108127 （民國00年0 月出生，真實姓名年
    籍詳卷，下稱A 女）為14歲以上未滿16歲之女子，仍基於與
    14歲以上未滿16歲女子為性交之犯意，…」（見原判決第4頁
    ），係認被告對於A女為14歲以上未滿16歲之女子具有確定
    故意，然理由欄卻以A 女係94年3月生，而被告於偵查中供
    稱：伊從A 女的外型就知道他未成年、A 女有和伊說她在念
    書、伊不確定，有可能A 女有滿16歲，有可能未滿16歲等語
    ，足見被告明知A 女之外表稚氣，確有讓人懷疑有未滿16歲
    之可能，又被告為智識正常、具社會經驗之成年人，且育有
    年齡相仿之子女，其主觀上可預見A 女可能尚未滿16歲之事
    實，卻仍執意與之為性交行為為由，認被告具有與A 女並未
    滿16歲，與之為性交行為亦不違反其本意之未必故意（見原
    判決第2頁），而有事實與理由矛盾之情形，容有未洽。被
    告上訴意旨略以原判決量刑過重，且本案被告具有刑法第59
    條之適用，請求從輕量刑云云，固無理由（詳後述），惟原
    判決既有上開可議之處，自應由本院撤銷改判。
  ㈡爰以行為人責任為基礎，審酌被告與告訴人A 女原係透過通
    訊軟體認識之網友，可預見告訴人A女 可能為14歲以上未滿
    16歲之女子，對於性行為方面之智識及自主能力均未臻成熟
    ，竟無法克制己身性慾，而與A 女為性交之行為，其所為業
    已影響A 女身、心之正常發展，自無足取，惟念及其犯後坦
    承犯行，且犯罪手段平和而未涉暴力，雖有意與A 女之法定
    代理人和解，然雙方對和解金額差距過大，雖A女之法定代
    理人於本院審理中已將和解金額降至20萬元並同意分二期，
    被告自陳沒有經濟能力負擔，1個月僅能負擔1萬元（見本院
    卷第71-74頁），故迄今未能達成和解，A 女之法定代理人
    於原審並請求從重量刑等情（見原審卷第26 、55頁），並
    有調解紀錄表1 紙可佐，暨被告為高職畢業之智識程度、已
    婚、育有4 名未成年子女、尚須照顧身心障礙之配偶及有官
    司在身之父親、為低收入戶、目前從事臨時工工作之生活狀
    況等一切情狀，量處如主文第2 項所示之刑。另辯護人於原
    審請求給予被告緩刑之宣告云云，惟被告因一時放縱情慾進
    而觸犯刑事法律，於犯罪後雖已供認全部犯行，然被告迄未
    能與A 女或A 女之法定代理人達成民事上和解，獲得渠等之
    原諒，可知告訴人所受損害迄今未獲任何填補，而本院已參
    酌被告犯罪情節及犯後態度，適度量刑，再經審酌上開情狀
    ，認無以暫不執行為適當之情形，故不併予緩刑之宣告，併
    此敘明。
四、被告上訴無理由：
  ㈠被告上訴意旨略以：①原審未衡量被告配偶為中度身心障礙，
    且被告目前須獨力扶養配偶與4名未成年子女，又被告並非
    遊手好閒之人；被告亦無使用強暴、脅迫之手段與告訴人A
    女發生性行為，是原判決量刑過重；被告並不知悉A女未滿1
    6歲，且於審判中坦承犯行，於原審中積極與A女協商和解、
    願意道歉與彌補損害，經此事後已知錯，且被告為低收入戶
    ，父親現有官司在身、配偶受監護宣告，尚有4名子女需扶
    養，請求從輕量刑。②被告犯本案時，須獨力扶養配偶與4名
    未成年子女，於扶養又而與家人之雙重壓力下，思慮不周而
    涉犯本案，然考量被告之家庭經濟狀況，及犯後之錯、願意
    與A女達成調解，是縱量處被告6個月有期徒刑，仍屬情輕法
    重，客觀上足以引起一般人之同情，懇請本院依刑法第59條
    減輕其刑云云。
  ㈡經查：本件被告難認情堪憫恕而有刑法第59條適用，業經本
    院指駁如前。又按量刑係法院就繫屬個案犯罪之整體評價，
    為事實審法院得依職權自由裁量之事項。量刑判斷當否之準
    據，應就判決之整體觀察為綜合考量，不可摭拾其中片段，
    遽予評斷。即就個案量刑審酌之情狀為整體綜合之觀察，苟
    係以行為人之責任為基礎，並已斟酌刑法第57條各款所列情
    狀，基於刑罰目的性之考量、刑事政策之取向，以及行為人
    刑罰感應力之衡量等因素為之觀察，倘其刑之量定並未逾越
    公平正義之精神，客觀上亦不生量刑畸重之裁量權濫用，自
    不得任意指摘為違法（最高法院106 年度台上字第1930號判
    決意旨參照）。查本件原審量刑時已斟酌刑法第57條各款事
    由，並基於刑罰目的性之考量、刑事政策之取向以及行為人
    刑罰感應力之衡量等因素而為刑之量定，係以行為人責任為
    基礎，兼顧被告有利與不利之科刑資料，既未逾越法定範圍
    ，亦無違背公平正義之精神，客觀上不生量刑畸重或失出之
    裁量權濫用，核與罪刑相當原則無悖。被告執前詞提起上訴
    ，均無理由，應予駁回上訴。 
據上論斷，應依刑事訴訟法第369 條第1 項前段、第364 條、第
299 條第1 項前段、刑法第227條第3項，判決如主文。
本案經檢察官陳家美提起公訴，檢察官何嘉仁到庭執行職務。
中    華    民    國   109    年    2     月    25    日
                  刑事第四庭    審判長法  官  陳筱珮
                                      法  官  陳玉雲
                                      法  官  邱滋杉
以上正本證明與原本無異。
如不服本判決，應於收受送達後20日內向本院提出上訴書狀，其
未敘述上訴之理由者並得於提起上訴後20日內向本院補提理由書
（均須按他造當事人之人數附繕本）「切勿逕送上級法院」。
                                      書記官  陳淑婷
中    華    民    國    109   年    2     月    26    日

附錄：本案論罪科刑法條全文
中華民國刑法第227條
對於未滿十四歲之男女為性交者，處 3 年以上 10 年以下有期
徒刑。
對於未滿十四歲之男女為猥褻之行為者，處 6 月以上 5 年以下
有期徒刑。
對於十四歲以上未滿十六歲之男女為性交者，處 7 年以下有期
徒刑。
對於十四歲以上未滿十六歲之男女為猥褻之行為者，處 3 年以
下有期徒刑。
第 1 項、第 3 項之未遂犯罰之。